【裁判字號】    94,保險,89
【裁判日期】    950518
【裁判案由】    給付保險金
【裁判全文】
臺灣臺北地方法院民事判決              94年度保險字第89號
原      告  戊○○
訴訟代理人  林月雪律師
            江鶴鵬律師
被      告  新光人壽保險股份有限公司
法定代理人  甲○○
訴訟代理人  丙○○
            乙○○
上列當事人間給付保險金事件，本院於95年4月24日言詞辯論終
結，判決如下：
    主  文
被告應給付原告新台幣壹佰萬元及自民國94年8月11日起至清償
日止，按年息5%計算之利息。
訴訟費用由被告負擔。
本判決於原告以新台幣參拾肆萬元供擔保後得假執行；被告如於
假執行程序實施前預供擔保新台幣壹佰萬元准免為假執行。
    事實及理由
一、原告方面：
（一）聲明：如主文所示。
（二）陳述：
      原告之子蕭欽議（歿）生前任職於訴外人上新聯晴股份有
      限公司，該公司曾以要保人身分為蕭欽議向被告投保企業
      團體意外險，保險期間自民國（下同）91年10月3日起至
      92年10月3日止，保額新台幣（下同）1,000,000元，受益
      人為法定繼承人。嗣蕭欽議於92年8月1日凌晨1時許，騎
      乘XCV-140號機車（下稱機車），後載訴外人己○○，沿
      台北縣鶯歌鎮○○路由桃園市往鶯歌方向行駛，路經大湖
      路580號時，對向車道由訴外人巴德明（歿）酒後駕駛之
      Z8- 6696號自用小客車（下稱汽車或自小客車），為超越
      前車而跨越分隔線逆向行駛於蕭欽議行駛之車道因而撞擊
      蕭欽議騎乘之機車，人車倒地後，蕭欽議因傷重，送醫後
      仍於當日上午6時45分不治死亡，己○○受有左腿骨折之
      傷害，巴德明則棄車逃逸。原告乃以受益人身分向被告申
      請保險理賠，被告竟以蕭欽議血液中含有酒精成分為由拒
      絕理賠。惟蕭欽議騎乘之機車係沿著護欄靠右行駛，並無
      任何違規情事，而巴德明則係酒後違規逆向行駛於對向車
      道始釀成此次車禍，此由蕭欽議被撞後躺於車道右線護欄
      邊、被撞後機車散落物沿著護欄分布及後座乘客己○○被
      撞擊後彈起掉落護欄外駁坎可知。且該路段右側係一深約
      10公尺之鐵路坎道，蕭欽議受限路況根本無法閃躲，是蕭
      欽議之死亡顯係因巴德明違規逆向駕駛釀成車禍所致，與
      蕭欽議血液中是否含有酒精成分實無關聯，被告自應依保
      險契約約定給付保險金。
二、被告方面：
（一）聲明：原告之訴駁回，及為以供擔保為條件之免假執行宣
      告。
（二）抗辯：
  １、蕭欽議雖係因車禍死亡，惟據長庚紀念醫院測得其血液中
      酒精濃度為163.4mg/dl，換算呼吸濃度約為0.8mg/l，依
      恩主公醫院測得之酒精濃度則為168mg/dl，換算呼吸濃度
      約為0.84mg/l，均已遠超過道路交通安全規則第114條第2
      款規定之0.25mg/l標準值，行為表現狀態為「明顯酒醉，
      步履蹣跚」，肇事率約為一般人之25倍以上，顯已達不能
      安全駕駛動力車輛之程度，且已構成刑法第185條之3醉態
      駕駛罪，依系爭保險契約第16條第1項第3款及第4款「被
      保險人直接因下列事由致成死亡或殘廢時，本公司不負保
      險金之責任…(三)被保險人犯罪行為。(四)被保險人飲酒後駕
      車，其吐氣或血液所含酒精成分超過道路交通法令規定標
      準者」之約定，其行為已構成上開除外責任條款約定之情
      形，被告自不負給付保險金之責任。
  ２、車禍路段僅有二車道，一車道往鶯歌，另一車道往桃園，
      巴德明駕駛之自用小客車左前輪破裂後，於現場留有9.1
      公尺之拖地痕，此拖地痕係在往桃園方向之車道內，而非
      如原告所稱逆向行駛於往鶯歌方向之車道，且由該拖地痕
      可知，車禍撞擊點應在該拖地痕開始處，蕭欽議騎乘之機
      車顯然行駛於靠近往桃園方向之車道，即往鶯歌方向之內
      車道。於正常駕駛情況下，機車應行駛於外車道，足見蕭
      欽議係因酒醉駕車疏於注意始行駛於內車道，而與對向車
      道自小客車發生擦撞，是本件車禍顯係因蕭欽議酒後駕車
      ，喪失安全駕駛能力所致，被告自不負給付保險金之責任
      。
三、原告起訴主張原告之子蕭欽議生前任職於上新聯晴股份有限
    公司，該公司曾以要保人身分為蕭欽議向被告投保企業團體
    意外險，保險期間自91年10月3日起至92年10月3日止，保額
    1, 000,000元，受益人為法定繼承人。嗣蕭欽議於92年8 月
    1日凌晨1時許，騎乘XCV-140號機車，沿台北縣鶯歌鎮○○
    路由桃園市往鶯歌方向行駛，路經大湖路580號時，與訴外
    人巴德明駕駛之Z8- 6696號自小客車相撞，蕭欽議人車倒地
    ，送醫後仍於當日上午6時45分不治死亡。原告以受益人身
    分向被告申請保險理賠，被告竟以蕭欽議血液中含有酒精成
    分為由拒絕理賠之事實，為被告所不爭執，並有戶籍謄本、
    台北縣政府警察局三峽分局鶯歌車組交通事故證明書、被告
    公司退補辦事項通知單、新光人壽團體險被保人投保資料查
    詢書面、新光企業團體意外保險保險單條款、林口長庚醫院
    蕭欽議病歷等在卷可稽，並經本院調臺灣板橋地方法院檢察
    署92年相字第874號卷、92年偵字第16146號卷核閱屬實，堪
    信為真正。原告又主張蕭欽議之死亡係因巴德明違規逆向駕
    駛釀成車禍所致，與蕭欽議血液中是否含有酒精成分無關，
    被告自應依保險契約給付保險金等語，然為被告否認，並以
    被保險人飲酒後駕車，其吐氣或血液所含酒精成分超過道路
    交通法令規定標準者，被告公司依保險契約第16條第1項第3
    款及第4款之約定，不負保險金之責任等語置辯。是本件爭
    執要點為，(一)本件車禍肇事原因為何？與蕭欽議飲酒有無因
    果關係？(二)被告得否以蕭欽議飲酒或酒精濃度超過標準值為
    由，拒絕理賠？以下分述之。
（一）經查，證人即車禍當日搭乘蕭欽議機車之己○○到庭證稱
      「我在宜蘭當兵，92年7月31日晚上我放假，我搭車到桃
      園，請蕭欽議騎機車到桃園火車站載我回鶯歌，我們直接
      從山鶯路（更名為大湖路）回來，我跟他在一起時，並沒
      有吃飯或喝酒，他來載我之前，他有無喝酒我不知道，只
      是聞到身上有一點酒味，他來載我時，意識很清楚，騎車
      大概過十分左右，就發生車禍。那條路是二線道，我們是
      靠右邊騎，那時候對向有車，突然有一輛車從對向車道那
      輛車後面超車，跨到我們的車道來，就撞到我們的機車，
      我被撞到以後，我就掉下水溝，之後的事情我就不知道了
      」、「山鶯路很小，對向車道有車，我們本來就靠邊騎，
      被撞的時候，我看到一道光，就跌到山溝裡面去，車道旁
      邊是護欄，我們已經騎在護欄邊，應該沒有辦法逃生」等
      語明確。另證人即當日之目擊者丁○○亦證稱「我在關鐵
      門之前，我有看到機車從大湖路往鶯歌方向行駛，機車騎
      在外車道靠近護欄地方，鐵門拉下時，我聽到碰的一聲，
      我從玻璃門看出去，看到汽車、機車已經相撞了，肇事汽
      車那時是停在逆向車道，因為肇事車之前也有一輛車停下
      來，所以我有看到，他們原來想要移動受傷者，我請他們
      不要移動傷者，所以他們移動車輛」、「因為肇事汽車要
      超車，所以侵入對向車道很靠近護欄地方，而與機車相撞
      ，當時機車是靠護欄邊走的，撞到以後，肇事汽車又將汽
      車開回原車道一點，停車時仍壓在道路中線地方」等語明
      確。再參以車禍發生後，蕭欽議遺體、血跡、所騎機車、
      散落物及刮地痕均在靠近大湖路護欄邊，有道路交通事故
      現場圖及三峽分局交通分隊交通事故處理現場照片18張附
      於92年偵字第16146號卷內（第18頁至30頁），則二位證
      人證稱，車禍肇事原因是對向車道之汽車欲超車而逆向行
      駛侵入蕭欽議之車道始與蕭欽議之機車相撞之證言應可採
      信。被告雖抗辯依道路交通事故現場圖所示，自小客車左
      前輪破裂留有9.1公尺之拖地痕是在自小客車往桃園方向
      之車道內，可見自小客車與機車之撞及點一開始即在自小
      客車之拖地痕處，是機車行駛靠近往桃園方向之車道，顯
      有違規云云。惟證人丁○○已證稱自小客車逆向行駛侵入
      對向車道撞到機車後，又將小客車開回原車道等語，及撞
      及後所有跡證均在機車車道等情，大湖路往桃園方向車道
      有拖地痕應是自小客車撞到機車後拉回時留下之痕跡無疑
      ，被告辯稱是蕭欽議違規行駛致生車禍並無依據，自不可
      採信。次查，蕭欽議送醫後其傷勢經診斷結果為頭部外傷
      併顱內出血、骨盆骨折、左側股骨骨折、左側脛骨及腓骨
      骨折、膀胱破裂等，其死因則為顱內併骨盆出血、頭部骨
      盆部外傷等語，均有長庚紀念醫院診斷證明書、臺灣板橋
      地方法院檢察署相驗屍體證明書等附於92年相字第874號
      卷內（第26頁、第31頁）可證，可見蕭欽議係因車禍等外
      力之撞及致其顱內併骨盆出血死亡，與蕭欽議是否飲酒並
      無相當因果關係，被告抗辯是蕭欽議酒醉駕車肇事死亡，
      仍乏依據。
（二）按被保險人直接因下列事由致成死亡或殘廢時，本公司不
      負保險金之責任…(三)被保險人犯罪行為。(四)被保險人飲酒
      後駕車，其吐氣或血液所含酒精成分超過道路交通法令規
      定標準者，新光企業團體意外保險保險單條款第16條第1
      項第3款及第4款固有約定。惟依該條款約定，被告不負保
      險金責任之要件，須被保險人「直接」因下列事由致成死
      亡者而言，在本案須蕭欽議之飲酒犯罪行為或酒精濃度超
      過標準值等原因直接造成死亡時，被告始不負理賠責任。
      然本件是自小客車逆向行駛而撞及機車致蕭欽議顱內併骨
      盆出血而死，均非因蕭欽議飲酒或其酒精濃度超過標準值
      等原因而死亡，是本件並不符上開條款約定之要件，被告
      以此條款拒絕理賠，即無理由。
四、綜上所述，蕭欽議於保險契約期間內，因車禍意外等事故死
    亡，原告以受益人身分請求被告給付死亡保險金自有理由，
    從而原告請求被告給付100萬元及自起訴狀繕本送達翌日即9
    4年8月11日起至清償日止按年息5%計算之利息，為有理由，
    應准許之。兩造均陳明願供擔保聲請宣告假執行或免為假執
    行，均核無不合，爰分別酌定相當之擔保金額，予以准許。
五、結論：本件原告之訴為有理由，依民事訴訟法第78條、第39
    0條第2項、第392條第2項，判決如主文。
中    華    民    國    95    年    5     月    18    日
                  民事第五庭    法  官  林鳳珠
以上正本係照原本作成
如對本判決上訴，須於判決送達後20日內向本院提出上訴狀
中    華    民    國    95    年    5     月    18    日
                                書記官  曾寶生


司法院資訊處製作；財團法人民間司法改革基金會備份。
